【裁判字號】    90,台上,1223
【裁判日期】    900712
【裁判案由】    撤銷仲裁判斷
【裁判全文】
最高法院民事判決                                九十年度台上字第一二二三號
    上  訴  人  臺灣鐵路管理局餐旅服務總所
    法定代理人  陳清標
    訴訟代理人  蘇章巍律師
    被 上訴 人  上嫺有限公司
    法定代理人  高慧敏
右當事人間請求撤銷仲裁判斷事件，上訴人對於中華民國八十八年四月二十七日台灣
高等法院第二審更審判決（八十八年度重上更(一)字第一一號），提起上訴，本院判決
如左：
    主  文
原判決廢棄，發回台灣高等法院。
    理  由
本件被上訴人主張：伊於民國七十八年三月一日與上訴人締結招商經營合約書，承租
經營臺北新站Ｇ＋２商業層，嗣雙方就合約履行及續訂新約等互有爭議，上訴人於八
十四年十月間，援引系爭合約書第二十九條約定，以伊及保證人振益新記企業股份有
限公司（下稱振益公司）、名哲實業有限公司（下稱名哲公司）為相對人，主張因伊
違約而終止契約，向中華民國商務仲裁協會（下稱商務仲裁協會）聲請仲裁，嗣於八
十五年五月九日追加有關續訂新約成立之備位聲明，經該協會作成八十四年仲麟聲忠
字第八二號仲裁判斷書。惟查兩造間就續訂新約關係，並未達成仲裁合意，雙方迄未
簽訂書面新約，遑論依商務仲裁條例第一條第二項規定簽訂之書面要式仲裁契約，系
爭仲裁判斷有同條例第二十三條第一項第二款規定之撤銷事由。另原合約條款並無合
約期滿應如何遷讓系爭建物之約定，故期滿後應如何遷讓之爭議，並非仲裁契約標的
之爭議，況屆期應否返還，尚須視屆期後雙方之權義關係定之，斷非為現存之因「合
約內容」所生之爭議，仲裁人就此為仲裁，亦有同條例第二十二條第一款規定仲裁判
斷與仲裁契約標的之爭議無關之情形。且仲裁人就上訴人所追加之備位聲明，於兩造
就該聲明合法與否進行攻防時，主任仲裁人竟指示雙方應就爭議部分發言，終止雙方
對備位聲明發言，率即據該備位聲明為判斷，亦有判斷前未使當事人陳述之情形。為
此，依修正前商務仲裁條例第二十三條第一項第一款、第二款、第三款規定，求為撤
銷前開八十四年仲麟聲忠字第八二號商務仲裁判斷書（下稱系爭仲裁判斷書）主文第
一項、第五項關於命被上訴人遷讓返還台北新站Ｇ＋２商業層（含賣場及公共設施全
部區域）及負擔仲裁費用之判決。
上訴人則以：兩造間之爭議，業經法院判決認兩造間存在有效之仲裁契約，伊提出之
備位聲明，性質上僅為原聲請仲裁聲明之減縮，且伊聲請仲裁，依系爭合約書第二十
九條約定推選仲裁人二人，被上訴人亦推選仲裁人二人，再由仲裁人推選一人為主任
仲裁人，雙方願依仲裁判斷而解決爭議。兩造非無就爭議交付仲裁之書面合意，另在
仲裁程序進行，兩造已有充分之攻防，亦有仲裁記錄及訴狀為憑，並無未經當事人陳
述之情事等語，資為抗辯。
原審維持第一審所為如被上訴人聲明判決，駁回上訴人之上訴，係以：上訴人主張被
上訴人於訂立合約後，有拒付經營使用費之重大違約情事，終止租約，且合約期限早
已屆滿，被上訴人拒不交還系爭建物，向商務仲裁協會就被上訴人應交還系爭建物及
給付所積欠之經營使用費之爭議聲請仲裁，有仲裁聲請書附於仲裁協會八十四年商仲
麟聲忠字第八二號卷內可稽，其聲明第一項為相對人即被上訴人應將建物門牌台北市
○○○路三號二樓之台灣鐵路管理局台北新站Ｇ＋２商業層，面積一二‧○七○平方
公尺（含賣場及公共設施區域）騰空遷讓返還予聲請人（即上訴人）、第二項及第三
項為被上訴人與振益公司、名哲公司應連帶給付一定金額（新台幣）及利息、第四項
為仲裁費用由相對人負擔。其事實理由為……合約期限早已屆滿，相對人自應將上開
房屋騰空返還聲請人等語。嗣於八十五年五月九日提出仲裁補充理由狀，其聲明為先
位聲明：如八十四年十月十六日聲請書，並主張如認續約成立，增加備位聲明為：一
上訴人應於八十六年三月一日將上開台北新站Ｇ＋２商業層騰空遷讓交還聲請人，二
至四項部分與先位聲明二至四項同。其事實及理由為：聲請人一貫主張相對人無續約
之權，惟見解因人而有異同，苟認定相對人於第一次合約期滿（八十二年二月二十八
日）復仍有續約權，則續約之期滿日為八十六年二月二十八日，是相對人應在八十六
年三月一日將系爭房屋遷讓交還等語。查上訴人於仲裁程序中追加備位聲明，苟無礙
於仲裁之終結及解決問題，雖被上訴人於仲裁程序中不同意，亦非不合法，仲裁判斷
認上訴人之備位聲明合法，要無違誤。次查上訴人之先位聲明係本於第一次合約請求
，備位聲明係本於合約期滿續訂之新約請求，二者法律關係並不相同。而商務仲裁協
會僅能於先位聲明審酌無理由。復再就備位聲明判斷。依系爭招商經營合約書第五條
規定：本合約有效期間為四年，自合約訂定之日起算，即自七十八年三月一日起至八
十二年二月二十八日止。是兩造間之招商合約於八十二年二月二十八日即屆滿。合約
第二十三條規定：本合約期滿，乙方（即被上訴人）得續約一次，其新約經營使用費
依原合約每月金額，並按當時行政院公告之物價指數比例標準調整訂定之。第二十四
條規定，甲、乙雙方在合約期滿前三個月相互書面通知簽訂新約事宜，倘雙方無異議
，而在期滿前一個月另訂新約後，乙方始有繼續經營權，否則合約期滿，即終止合約
，不再續約，第二十五條規定：為避免爭議，雙方所為之洽商或意思表示均應以書面
雙掛號郵寄送達對方。可知被上訴人於原約期滿後欲與上訴人續約，必須於合約期滿
前三個月相互以書面通知簽訂新約事宜，倘雙方無異議，須在期滿前一個月另訂書面
新約、始生續約之效力。至於新約內容，除經營使用費得依招商經營合約書第二十三
條所定之物價指數標準調整決定外，其餘有關新約之期限、履約保證、設施安全責任
、裝潢標準、保證人之提供以及是否約定仲裁條款等內容，均賴雙方商議後另以書面
約定之，如未訂立書面合約，則尚難認兩造已為續約，更難認被上訴人與上訴人有仲
裁之合意，遑論書面之仲裁契約存在，系爭仲裁判斷書之主文第一項為：被上訴人應
於八十六年七月一日將坐落台北市○○○路三號二樓即台灣鐵路管理局台北新站Ｇ＋
２商業層遷讓返還予聲請人（即上訴人），係認定雙方已續訂新約，其有效期間應自
八十二年三月一日起至八十六年六月三十日止，故自八十六年七月一日起被上訴人即
應遷讓返還，並酌定履行期間為四個月。惟依招商經營合約書第二十三條規定，該商
務仲裁協會就備位聲明部分，只能對於被上訴人得否續約為判斷。惟該會逕為認定續
約之期限，自有仲裁判斷與仲裁契約標的之爭議無關之情事。況該會就法有明定之事
項，即仲裁契約之書面要件，不得以「擬制」之方式而認無須訂立書面仲裁契約。被
上訴人於仲裁庭時已表明不同意上訴人追加備位聲明，有仲裁詢問筆錄可佐。縱被上
訴人於仲裁庭同意就續約內容仲裁，而經仲裁庭記明筆錄，此亦非書面契約，不合於
仲裁契約須經書面訂立之要件，與仲裁條款之獨立性與可分離性無關。嗣被上訴人提
起請求續約之訴，經上訴人為妨訴抗辯而遭判決駁回確定，被上訴人遂請求商務仲裁
協會為仲裁判斷，經該會於八十七年一月九日，上訴人應與被上訴人續訂招商合約一
次，惟除每月應支付之金額依原約所載外，其餘條件，均須依兩造之書面約定，有八
十六年商仲麟聲字第三十九號仲裁判斷書附卷足按，然迄今兩造仍未訂立書面續約，
即無所謂續約存在，則有關續約糾紛，並無書面仲裁之約定甚明，至續約後之新約所
生之履行爭議，則非屬原招商合約即舊約仲裁條款所定之爭議事項，自不得併予仲裁
等詞，為其判斷之基礎。
惟查上訴人抗辯稱：本件合約書第二十三條既約定被上訴人得依其承諾而續約一次（
四年），並訂明續約後，其每月應給付伊金額之計算標準，則其餘包括提付仲裁之書
面合意等契約部分，當然繼續存在，並不因自動續約而有所變異。換言之，兩造間於
八十二年三月一日至八十六年二月二十一日之續約，關於原有仲裁合意條款，仍繼續
存在而無變更等語（原審更(一)卷第十九－二十頁）。被上訴人於商務仲裁協會進行仲
裁時亦陳稱：按招商經營合約第二十三條約定：本合約期滿，乙方（指被上訴人）得
續約一次，其新約經營使用費，依原合約每月金額，並按當時行政院公告之物價指數
比例標準調整訂定之。由於合約第九條約定：本商業層之裝潢應符合水準、高格調之
整體經營，其費用每坪不得低於新台幣伍萬元。因而伊於投標時，即特別考量合約第
二十三條與規劃設計書柒，台北新站Ｇ＋２商業層有關經營使用，保證方式，新舊攤
提，經營淨利，使用費用及使用期限評估說明七所載：「(六)使用期限，五年至七年有
自動續約權一次」之約定，經營規劃係以八年為期等語（系爭仲裁判斷書第三八頁）
。由上開合約書第二十三條規定：本合約期滿，乙方得續約一次，其新約經營使用費
依原合約每月金額，並按當時行政院公告之物價指數比例標準調整訂定之意旨觀之，
被上訴人有續約一次或選擇不再續租之權利，如已請求續約，除其因另有違約情形外
，當然發生續約之效果，而原契約所有約定條款，除租金部分依前述標準或有變動外
，均應於續約時繼續存在。則商務仲裁協會以被上訴人已請求續約，認定兩造續訂新
租約，就此續約所生之爭議亦得為仲裁，並判命被上訴人給付續約期間之租金及遲延
利息，似與兩造前開主張不相違背。果爾，商務仲裁協會依上訴人之備位聲明所為之
仲裁判斷，能否謂違背原商務仲裁條例第二十二條第一款、第二十三條第一款之規定
，尚非無疑。原審未詳為調查斟酌，並明取捨之意見，遽為不利於上訴人之判決，
自欠允洽。上訴論旨，執以指摘原判決不當，求予廢棄，非無理由。
據上論結，本件上訴為有理由。依民事訴訟法第四百七十七條第一項、第四百七十八
條第一項，判決如主文。
中      華      民      國     九十     年      七      月     十二     日
                              最高法院民事第四庭
                                  審判長法官  蕭  亨  國
                                        法官  許  朝  雄
                                        法官  謝  正  勝
                                        法官  陳  淑  敏
                                        法官  劉  福  來
      右正本證明與原本無異
                                              書  記  官
中      華      民      國     九十     年      八      月      三      日


司法院資訊處製作；財團法人民間司法改革基金會備份。
